最高法院民事判決　　　　　　　　　　　　　　　　八十八年度台上字第一七七號
　　上　訴　人　丙 ○ ○
　　被 上訴 人　乙○○○
　　　　　　　　甲 ○ ○
　　右　二　人
　　訴訟代理人　劉樹錚律師
右當事人間請求更名登記等事件，上訴人對於中華民國八十七年三月九日台灣高等法
院第二審判決（八十六年度重上字第四七○號），提起上訴，本院判決如左：
    主  文
上訴駁回。
第三審訴訟費用由上訴人負擔。
    理  由
本件上訴人主張：如原判決附表所示房屋及土地（下稱系爭房地）為伊於民國六十九
年六月六日所購買，而以被上訴人乙○○○名義登記，依七十四年七月三日修正公布
前民法親屬編規定，仍屬夫即伊所有。乙○○○擅將系爭房地設定新台幣（下同）二
百萬元抵押權（下稱系爭抵押權）予被上訴人甲○○，顯違民法第一百十八條第一項
規定，對伊不生效力等情。求為(一)命乙○○○將系爭房地登記名義人變更登記為伊及
將系爭土地所有權狀交付伊。(二)確認系爭抵押權所擔保之債權不存在及命被上訴人將
系爭抵押權辦理塗銷登記之判決。
被上訴人則以：系爭房地為被上訴人乙○○○所買受，且上訴人自承將系爭房地贈與
乙○○○，系爭房地自為乙○○○之財產。乙○○○於七十六年一月間赴美前，曾向
其父即被上訴人甲○○借款二百餘萬元，作為赴美生活費用，而將系爭房地設定最高
限額抵押權二百萬元予甲○○等語，資為抗辯。
原審以：按七十四年六月三日修正前之民法親屬編第一千零十六條、第一千零十七條
規定，結婚時屬於夫妻之財產，及婚姻關係存續中夫妻所取得之財產，除妻之特有財
產（即(一)、專供妻個人使用之物。(二)、妻職業上必需之物。(三)、妻所受之贈物，經贈
與人聲明為其特有財產者。(四)、妻因勞力所得之報酬。）及妻之原有財產（即妻於結
婚時所有之財產，及婚姻關係存續中因繼承或其他無償取得之財產）外，均屬於夫所
有。是夫妻如未以契約約定夫妻財產制，則在上開民法親屬編修正前，妻於夫妻婚姻
關係存續中所取得之不動產而屬其原有財產或特有財產者，應為妻所有。查系爭房地
於六十九年間登記為乙○○○名義，有土地及建築改良物登記簿謄本可按，之所以登
記為乙○○○名義，據上訴人自陳：「因乙○○○為繼室，我前妻有二個小孩，故她
一直吵著要有財產，我為了安撫她才拿錢出來買這個房子登記在她名下」。上訴人雖
辯稱其僅在安撫乙○○○，並無贈與之意，然表意人無欲為其意思表示所拘束之意而
為意思表示者，其意思表示不因之無效。但其情形為相對人所明知者，不在此限，民
法第八十六條定有明文。依上訴人所陳係為安撫乙○○○而購買系爭房地登記為其名
義，即有贈與之意，否則如何安撫乙○○○﹖上訴人又未能舉證證明乙○○○明知無
贈與之意，是縱上訴人無贈與之意思，依前揭法條規定，所為贈與仍不因之而無效，
系爭房地自屬乙○○○之原有財產。乙○○○將之為甲○○設定系爭抵押權，自非上
訴人所得置喙。從而，上訴人主張系爭房地為其所有，求為命乙○○○將系爭房地登
記名義人變更為上訴人、交付所有權狀、確認系爭抵押權所擔保之債權不存在及被上
訴人應辦理塗銷抵押權登記，均無理由。因而維持第一審所為上訴人敗訴之判決，經
核於法洵無不合。
按當事人於審判上所為不利於己之自認，有拘束該當事人之效力，法院自得據為認定
事實並以之為裁判之基礎。查原審依上訴人自承因乙○○○為其繼室，要求財產，為
安撫乙○○○，即購買系爭房地，以乙○○○名義登記等語，認定上訴人係將系爭房
地贈與乙○○○，自屬乙○○○於婚姻關係存續中所無償取得而為其原有財產，於法
核無違誤。上訴論旨主張原審未命乙○○○舉證證明系爭房地為其原有或特有財產，
違背舉證責任分配原則云云，為無足採。又上訴人於原審抗辯伊以乙○○○名義登記
為系爭房地所有權人，惟並無贈與之意思云云，被上訴人則主張上訴人自承將系爭房
地贈與乙○○○。原審因而認定上訴人將系爭房地贈與乙○○○，自有贈與之意思，
上訴人又未能證明其無贈與之真意為乙○○○所知悉，自不影響贈與之效力，核係就
被上訴人主張及上訴人抗辯所為法律上之論斷。上訴論旨指為原審認作主張事實云云
，亦無足採。上訴人復執陳詞，就原審其他採證認事之職權行使，指摘原判決違背法
令，聲明廢棄，為無理由。
據上論結，本件上訴為無理由，依民事訴訟法第四百八十一條、第四百四十九條第一
項、第七十八條，判決如主文。
中      華      民      國    八十八    年      一      月     二十八   日
                              最高法院民事第六庭
                                  審判長法官  蕭  亨  國
                                        法官  吳  正  一
                                        法官  楊  隆  順
                                        法官  黃  義  豐
                                        法官  劉  福  來
      右正本證明與原本無異
                                              書  記  官
中      華      民      國    八十八    年      二      月     二十三   日
                                                                      ：
